【裁判字號】    89,判,1911
【裁判日期】    890615
【裁判案由】    遺產稅
【裁判全文】
行  政  法  院  判  決                          八十九年度判字第一九一一號
    原      告  甲○○○
    被      告  財政部臺北市國稅局
右當事人間因遺產稅事件，原告不服行政院中華民國八十八年四月七日台八十八訴字
第一三六五六號再訴願決定，提起行政訴訟，本院判決如左︰
    主  文
原告之訴駁回。
    事  實
緣原告之配偶陳志英於民國八十三年四月十九日死亡，原告及其他繼承人等於八十三
年十一月十七日申報遺產稅，被告查得尚有被繼承人死亡前三年贈與及定期存款利息
計新台幣（下同）四、二一八、九○○元，未合併申報，乃核定遺產總額為一九、四
三八、五一四元，淨額為一二、○二三、五九八元，應納稅額一、九九四、六二二元
，並按所漏稅額七七○、○○一元處一倍罰鍰七七○、○○一元，原告不服，就剩餘
財產差額分配請求權扣除額及罰鍰部分，申經復查結果，除准予追認扣除額五七三、
四○○元，罰鍰准予核減二三、五三二元，其餘未准變更，原告不服，訴經財政部訴
願決定將原處分關於罰鍰部分撤銷，被告另為處分，其餘訴願駁回。原告不服，向行
政院提起再訴願，復遭決定駁回。遂就剩餘財產差額分配請求權扣除額部分向本院提
起行政訴訟。茲摘兩造訴辯意旨於次：
原告起訴意旨略謂︰一、民法第一千零三十條之一的構成要件一係「夫或妻於婚姻關
係存續中」，法條並未規定或進一步限制該條文只適用於「夫或妻於婚姻關係存續中
，並於本條文生效施行後取得之財產」。故行政機關之見解，頗有商榷之餘地。按「
中央法規標準法」第五條規定「關於人民之權利、義務者，應以法律定之。」最高法
院之判決當然不等同於法律，不宜據為科以人民額外義務之依據。又依學者之見解，
民法第一千零三十條之一的時間亦僅限於「夫或妻於婚姻關係存續中」，而根本未進
一步限定為「該條文生效施行後取得之財產」。故行政機關之論點，頗有問題。二、
財政部八十七年一月二十一日台財稅第八七一九二五七○號函，所示見解不一定對：
(一)該函釋所依據之最高法院八十一年度台上字第二三一五號判決並未經選為判例。復
與鈞院八十七年第一二七一號判決中指出，按照司法院第四一○號解釋文的規定：「
基於憲法男女平等原則，最高法院五五年台一六一號判例，有關妻於婚姻關係取得遺
產，如不能證明特有或原有財產，則所有權應屬於夫的規定，應不再引用。」之基本
精神有所抵觸，洵非堪採憑。(二)該函釋違反行政院台八十六訴字第二五五三二號決定
「．．．有著重於聯合財產關係消滅之事實，是否發生在七十四年六月五日以後而定
，而不論其財產之取得時間，（台灣板橋地方法院八十四年重訴字第四十一號民事判
決）」。該決定亦認定當夫妻的婚姻關係消滅時間，在七十四年六月五日以後，則不
論夫妻的財產取自何時，配偶對剩餘財產差額有半數請求權。其日期雖較在前，但其
所示之見解，尚非可因之推翻而不存在。該函釋尤無拘束鈞院之效力。三、原告於一
再訴願程序所主張之定期存款，有六十四年七月一日自教師退休金及續為職業婦女所
得報酬之儲蓄延續存款，為原告之特有財產。除原再訴願決定所稱之斗六信用合作社
七十三年定期存款證明外。另曾於再訴願時提出七十一年度至七十九年度足以證明原
告薪資所得之扣繳憑單影本。及七十一年度至八十三年度足證為原告利息所得扣繳憑
單影本，與綜合所得稅呈報稅捐機關收件戮記之影本。此等憑證尚可做為原告教師退
休金及其他職業所得之確實證明。而其間之資金流程亦自然顯露無疑。倘被告認為定
期存款別有來源或原告之新資所得及利息所得別有去處。依舉證責任分配原則，應由
被告機關舉證證明。原再訴願決定既未俟被告舉證，亦未說明不採信原告所舉斯項證
據之理由，以原告未提示資金流程及確實證明，將原告此部分之再訴願駁回，自屬錯
誤。四、鈞院八十四年二七一一及八十五年一六五一號判決則指出，當妻結婚後，且
有勞力所得時，稅捐機關不能不以妻無法提出資金流程，證明妻名下財產是以勞力所
得購置，認定這些財產非屬妻之特有財產。鈞院又在八十七年第二三三五號判決中，
要求稅捐機關調查課稅事實，須包含對納稅人有利及不利的部分，方符合實質課稅原
則。原告有利證據，完全不被採信，顯然錯誤。五、綜上結論，夫妻一方死亡時間在
七十四年六月四日以後。則此時配偶夫或妻於婚姻關係存續中，涵蓋七十四年以前所
取得而現存之原有財產，扣除同時間所負債務之剩餘部分，即有剩餘財產半數請求權
。而原告主張有利於己之事實，已就其事實舉證。被告不循跡查證，令原告難以信服
。所以懇請鈞院詳查判決撤銷一再訴願決定及原處分等語。
被告答辯意旨略謂︰一、本件原核定被繼承人陳志英遺產總額為一九、四三八、五一
四元，淨額為一二、○二三、五九八元，應納稅額為一、九九四、六二二元。原告以
其與被繼承人婚姻關係存續中取得之財產（含七十四年以前取得），應平均分配半數
。申經復查結果，以民法第一千零三十條之一之規定，係就扣除負債後雙方剩餘財產
之差額，剩餘較少之一方得向剩餘較多他方，請求分配該差額之二分之一，非謂配偶
即取得一半之權利。是原告所稱顯係誤解。又該法條係於七十四年六月三日增訂，並
自同年六月五日生效，原告就新法實施前取得而現存之聯合財產，主張聯合財產關係
消滅時有該請求權之適用一節，核無足採。被告依其所提示之本人財產明細及全體繼
承人同意書，核定原告七十四年六月五日以後，於婚姻關係存續中取得之財產計四、
一八七、三六○元〔存款（2,580,000＋560,000＋360,000＋161,205＋340,000＋74,
155）＋投資100,000＋12,000）＝4,187,360〕 另被繼承人遺產中之死亡前三年現金
贈與四、九七六、○三八元，於聯合財產關係消滅時，因贈與他人而不存在，依民法
第一千零三十條之一之規定，非屬請求分配範圍。又新城實業投資二八四、○○六元
，斗六信用合作社投資五、○○○元、土地八、四○三、九一○元及房屋四三五、四
○○元，核屬七十四年六月五日以前取得財產。是本件被繼承人七十四年六月五日以
後取得，至死亡時現存之原有財產計五、三三四、一六○元，（遺產總額19,438,514
－死亡前三年贈與4,976,038－投資289,006－土地8,403,910－房屋435,400＝5,334,
160 ）。本局復查決定核認系爭剩餘財產差額分配請求權扣除額為五七三、四○○元
〔計算式：（被繼承人財產5,334,160－被繼承人負債0）－（ 配偶財產4,187,360－
配偶負債0）＝剩餘分配財產1,146,800；1,146,800×1/2＝扣除額573,400 〕，並無
不合。二、查原告於八十五年三月二十五日以原核定書中部分遺產為原告以其積蓄及
退休金所購置，為其特有財產，申請更正。業經被告認定為特有財產予以更正原告另
提示斗六信用合作社七十三年十月六日定期存款五五五、○○○元之證明，以該款係
自其存摺領出五五、○○○元及現金五十萬元所存入，為教師退休金及續為職業婦女
之所得。即為原告財產明細中台北郵局第三十分局定期存款五六○、○○○元之前身
。主張該款為其特有財產一節。查台北郵局第三十分局定期存款五六○、○○○元係
八十二年五月十五日所存入。原告並未提示資金流程，以資證明該款與七十三年十月
六日之存款有關。又未提示七十三年十月六日之存款五五、○○○元及現金五十萬元
，與教師退休金或其他職業所得相關之確實證明。亦難認該筆存款為原告之特有財產
。又關於夫妻於民法第一千零三十條之一修正生效前取得之財產，是否有該規定之適
用。財政部經於八十七年一月二十一日以台財稅第八七一九二五七○號函核釋，民法
第一千零三十條之一，係於七十四年六月三日增訂。而夫妻於民法親屬編修正前已結
婚並取得之財產，是否有該規定之適用，法無明文。惟依照最高法院八十一年十月八
日八十一年度台上字第二三一五號判決要旨「七十四年六月三日修正公布施行民法親
屬編施行法，未特別規定修正後之民法第一千零三十條之一規定，於修正前已結婚並
取得之財產，亦有其適用。則夫妻於民法親屬編修正前已結婚並取得之財產，自無適
用該修正規定之餘地。」並無上揭規定之適用。故聯合財產制夫或妻一方死亡，有關
剩餘財產差額分配請求權之適用，以七十四年六月五日（含當日）後取得之財產為限
。此亦與大院八十六年度判字第二六○號判決意旨相符。原告訴稱該修正條文生效前
取得之財產亦有該規定之適用云云，應無足採。原處分及所為復查、訴願及再訴願決
定並無違誤，請判決駁回原告之訴等語。
    理  由
按凡經常居住中華民國境內之中華民國國民死亡時遺有財產者，應就其在中華民國境
內境外全部遺產課徵遺產稅，為行為時遺產及贈與稅法第一條第一項所規定。次按「
聯合財產中，妻於結婚時所有之財產，及婚姻關係存續中因繼承或其他無償取得之財
產，為妻之原有財產，保有其所有權。聯合財產中，夫之原有財產及不屬於妻之原有
財產之部分，為夫所有。」；「聯合財產中夫或妻於結婚時所有之財產，及婚姻關係
存續中取得之財產，為夫或妻之原有財產，各保有其所有權。聯合財產中，不能證明
為夫或妻所有之財產，推定為夫妻共有之原有財產。」為七十四年六月三日修正前及
修正後之民法第一千零十七條所規定。又「聯合財產關係消滅時，夫或妻於婚姻關係
存續中取得而現存之原有財產，扣除婚姻關係存續中所負債務後，如有剩餘，其雙方
剩餘財產之差額，應平均分配。但因繼承或其他無償取得之財產，不在此限。」為七
十四六月三日修正公布之民法第一千零三十條之一第一項所規定。本件原告及其他繼
承人申報其被繼承人陳志英遺產，經查得尚有被繼承人死亡前三年贈與及定期存款利
息計四、二一八、九○○元，乃核定遺產總額為一九、四三八、五一四元，淨額為一
二、○二三、五九八元，應納稅額為一、九九四、六二二元。原告不服，申經復查及
提起訴願結果，將罰鍰部分撤銷，原告乃就剩餘財產差額分配請求權扣除額部分訴稱
：其與被繼承人婚姻關係係存續中取得之財產（含七十四年以前取得），應平均分配
半數予伊被告適用財政部八十七年一月二十一日台財稅第八七一九二五七○號函釋未
准予變更，不無違誤台北郵局第三十分局定期存款五六○、○○○元，為教師退休金
及續為職業婦女所得報酬之存款，為其特有財產，有斗六信用合作社書立七十三年十
月六日定期存款為五五五、○○○元（原告誤為五○五、○○○元）等語。查原告於
八十五年三月二十五日以原核定書中部分遺產為其特有財產申請更正，業經被告認定
為特有財產予以更正；至原告另提示斗六信用合作社七十三年十月六日定期存款五五
五、○○○元之證明，以該款係自其存褶領出五五、○○○元及現金五十萬元所存入
，為教師退休金及續為職業婦女之所得，即為原告財產明細中台北郵局第三十分局定
期存款五六○、○○○元之前身，主張該款為其特有財產一節，查原告台北郵局第三
十分局定期存款五六○、○○○元係八十二年五月十五日所存入，原告並未提示資金
流程，以資證明該款與七十三年十月六日之存款有關，復未提示七十三年十月六日之
存款五五、○○○元及現金五十萬元與教師退休金或其他職業所得相關之確實證明，
難認該筆存款為原告之特有財產。又關於夫妻於民法第一千零三十條之一修正生效前
取得之財產，按此項規定係於七十四年六月三日增訂，夫妻於民法親屬編修正前已結
婚並取得之財產，該條並無明文規定，故聯合財產制夫或妻一方死亡時，有關剩餘財
產差額分配請求權之適用，應以七十四年六月五日（含當日）後取得之財產為限。是
以原告稱修正生效前所取得之財產亦有該規定之適用，自無足採。則被告適用財政部
八十七年一月二十一日台財稅第八七一九二五七○號函釋核定原告七十四年六月五日
以後，於婚姻關係存續中取得之財產計四、一八七、三六○元，另被繼承人遺產中之
死亡前三年現金贈與四、九七六、○三八元，於聯合財產關係消滅時，因贈與他人而
不存在，非屬請求分配範圍；新城實業投資二八四、○○六元，斗六信用合作社投資
五、○○○元，土地八、四○三、九一○元及房屋四三五、四○○元，核屬七十四年
六月五日以前取得財產，被繼承人七十四年六月五日以後取得，至死亡時現存之原有
財產計五、三三四、一六○元，准予核認系爭剩餘財產差額分配請求權扣除額為五七
三、四○○元。核無違誤。一再訴願決定遞予維持，俱無不合。原告之訴為無理由，
應予駁回。
據上論結，本件原告之訴為無理由，爰依行政訴訟法第二十六條後段，判決如主文。
中    華    民    國     八十九      年      六      月      十五       日
                    行 政 法 院 第 四 庭
                                審 判 長 評  事      葉  振  權
                                         評  事      吳  錦  龍
                                         評  事      吳  明  鴻
                                         評  事      尤  三  謀
                                         評  事      陳  光  秀
右  正  本  證  明  與  原  本  無  異
                                         法院書記官  張  惠  美
中    華    民    國     八十九      年      六      月      十六       日


司法院資訊處製作；財團法人民間司法改革基金會備份。
